臺灣桃園地方法院民事判決　　　　　　　　94年度訴字第55號
原　　　告　丁○○○
訴訟代理人　徐南城律師
被　　　告　丙○○
訴訟代理人　乙○
　　　　　　　　　　　　號4樓.
上列當事人間請求分配表異議之訴事件，經本院於民國94年3 月
31日言詞辯論終結，判決如下：
    主  文
原告之訴駁回。
訴訟費用由原告負擔。
    事  實
甲、原告方面：
一、聲明：
  (一)本院92年度執字第30007 號拍賣抵押物強制執行事件（下稱
    系爭執行事件）所製作之分配表（下稱系爭分配表），關於
    第1 、4 次序債權人即被告丙○○之執行費新台幣（下同）
    16,240元、第一順位抵押權2,030,000 元部分，均應予以剔
    除，不准列入分配。
  (二)訴訟費用由被告負擔。
二、陳述：
    (一)訴外人即債務人杜建華前向原告借款時，曾提供訴外人甲
      ○○所有坐落桃園縣中壢市○○段816 地號土地（下稱系
      爭土地）設定最高限額10,000,000元之抵押權（第二順位
      ）予原告，嗣因杜建華積欠7,430,440 元債務遲未清償，
      原告遂向本院聲請依系爭執行程序拍賣抵押物即系爭土地
      ，經本院於民國93年6 月28日拍定，並於93年11月22日製
      作系爭分配表，依照該分配表，原告之第二順位抵押權獲
      得分配3,832,835 元（不足6,167,165 元），至於參加分
      配之第一順位抵押權人即被告則獲得分配執行費16,240元
      、第一順位抵押權2,030.000 元（均為足額分配）。
    (二)經查證，被告之抵押權（下稱系爭抵押權）係於78年12月
      5 日設定登記，債權額2,030,000 元，存續期間自78年11
      月25日起至88年11月25日止，義務人及債務人為甲○○，
      然經本院於系爭執行事件進行中通知被告提出債權證明正
      本，其提出者僅為抵押權設定契約書、他項權利證明書，
      未見債權證明正本。實則系爭土地為杜建華所買，僅信託
      登記於甲○○名下，又系爭抵押權自設定迄今達15年之久
      ，已屆期而未行使抵押權，被告又無法提出債權憑證，足
      證系爭抵押權應為通謀虛偽所設定。
    (三)按「表意人與相對人通謀而為虛偽意思表示者，其意思表
      示無效。但不得以其無效，對抗善意第三人。虛偽意思表
      示，隱藏他項法律行為者，適用關於該項法律行為之規定
      」，民法第87條第1 項、第2 項定有明文。「假裝買賣係
      由雙方通謀所為之虛偽意思表示，依民法第87條第1 項之
      規定當然無效，並非得撤銷之行為，不得謂未撤銷前尚屬
      有效」（參照最高法院27年度上字第3195號判例），「虛
      偽買賣乃雙方通謀而為虛偽意思表示，依民法第87條第1
      項規定，其買賣當然無效，與得撤銷之法律行為經撤銷始
      自始無效者有別，故虛偽買賣雖屬意圖避免強制執行，但
      非民法第244 條所謂債權人得聲請法院撤銷之債務人行為
      」（參照最高法院50年度台上字第547 號判例）。如前所
      述，被告之系爭抵押權既係通謀虛偽而設定，自屬無效，
      被告不得參與系爭執行事件之分配，爰依強制執行法第41
      條規定，提起本件分配表異議之訴。
三、證據：提出本院民事執行處通知系爭執行事件實行分配期日
    之函文影本1 份、系爭分配表影本1 份、本院民事執行處命
    被告提出債權計算書之通知書影本1 份、被告在系爭執行事
    件之陳報狀影本1 份、被告聲明參加分配狀影本1 份為證，
    並請求向桃園縣中壢地政事務所調取系爭抵押權之設定登記
    相關資料。
乙、被告方面：
一、聲明：如主文所示。
二、陳述：
    (一)被告與系爭土地之所有人甲○○為朋友關係，甲○○前向
      被告借款2,030,000 元時，即提供系爭土地設定同額之抵
      押權，當初並未另訂契約、借據，亦未約定利息、違約金
      ，嗣因甲○○迄未清償，被告始聲明參加分配。而系爭抵
      押權為一般抵押權，並非如最高限額抵押權會設定高出實
      際債權金額之抵押權，亦即系爭抵押權所設定擔保之金額
      ，即為實際借款之債權金額，與法並無不合，原告若主張
      系爭抵押權為通謀虛偽設定，應自負舉證責任。
    (二)另原告主張：系爭土地乃由杜建華出資購買後信託登記於
      甲○○名下等語，惟查，該筆土地係甲○○於45年6 月6
      日繼承所得，並於78年8 月11日登記完成，之後，於78年
      12月5 日由甲○○設定系爭抵押權予被告，主登記次序為
      一號，而原告之抵押權係於83年8 月27日設定登記，主登
      記次序為五，兩者抵押權之登記時間相隔約4 年8 個月之
      久，均明確登記在案，被告何有虛偽設定之情？原告所述
      理由明顯與事實不符，不足採信。
三、證據：提出系爭土地之台灣省桃園縣土地登記簿影本1 份為
    證。
丙、本院依職權調閱系爭執行事件卷宗（含92年度執字第30007
    號拍賣抵押物事件、92年度民執七字第30007 號參加分配事
    件案卷各1 宗）。
    理  由
一、原告主張：其因債務人杜建華欠款不還，乃向本院聲請依系
    爭執行事件拍賣抵押物即訴外人甲○○所有之系爭土地，經
    被告即第一順位抵押權人聲明參加分配，於分配後被告獲得
    足額清償，原告則未獲足額清償。惟系爭土地實為杜建華所
    買，僅信託登記於甲○○名下，而被告就系爭抵押權迄未提
    出債權之相關證明，且其抵押權自設定迄今達15年之久，已
    屆期而未行使抵押權，足證系爭抵押權為通謀虛偽所設定，
    應屬無效，自不得列入分配，爰依強制執行法第41條規定，
    提起本件分配表異議之訴等語。
二、被告則以：系爭抵押權確屬真實，並經明確登記在案，本件
    原告主張為通謀虛偽設定一情，應自負舉證責任等語，資為
    抗辯。
三、查訴外人即債務人杜建華前向原告借款時，曾提供訴外人甲
    ○○名下之系爭土地設定最高限額10,000,000元之抵押權予
    原告，嗣因杜建華積欠7,430,440 元債務遲未清償，原告遂
    向本院聲請拍賣抵押物即系爭土地，被告聲明參加分配，經
    本院依系爭執行事件於93年6 月28日拍定，並於93年11月22
    日製作系爭分配表，依照該分配表，原告之第二順位抵押權
    獲得分配3,832,835 元（不足6,167,165 元），至於參加分
    配之第一順位抵押權人即被告則獲得分配執行費16,240元、
    第一順位抵押權2,030.000 元（均為足額分配）等情，為兩
    造所不爭執，並有原告提出之本院民事執行處通知系爭執行
    事件實行分配期日之函文影本、系爭分配表影本、被告聲明
    參加分配狀影本各1 份在卷可憑，並經本院依職權調閱系爭
    執行事件卷宗屬實，足信為真。
四、原告另主張：被告之系爭抵押權係通謀虛偽設定，應屬無效
    ，不得列入分配一節，則為被告否認，並以前詞置辯，茲就
    原告之前開主張究竟有無理由，論述如下：
  (一)按當事人主張有利於己之事實者，就其事實有舉證之責任，
    民事訴訟法第277 條前段定有明文，又第三人主張表意人與
    相對人通謀而為虛偽意思表示者，該第三人應負舉證之責，
    此有最高法院48年度台上字第29號判例可資參照。本件原告
    既主張：系爭抵押權係被告與土地所有人甲○○通謀虛偽設
    定等語，即應由原告負舉證責任，若原告不能舉證自己主張
    事實為真正，則被告就其抗辯事實即令不能舉證，或所舉證
    據尚有疵累，亦應駁回原告之訴，先予敘明。
  (二)觀諸本院依原告聲請向桃園縣中壢地政事務所調取之系爭抵
    押權設定登記相關資料（本院卷第51至63頁，而其中相同內
    容之土地抵押權設定契約書正本，亦據被告於聲明參加分配
    時提出，附於92年度民執七字第30007 號執行卷），可知系
    爭抵押權係被告與土地所有人甲○○於78年11月25設定，於
    同年12月5 日登記，擔保債權金額2,030,000 元（非最高限
    額抵押權），存續期間自78年11月25日起至88年11月25日止
    ，權利人為被告，義務人兼債務人為甲○○，核與被告陳述
    之抵押權設定經過相符，是被告所辯堪信為真。且查，被告
    陳稱：其與甲○○為朋友關係一情，為原告所不爭執，又系
    爭抵押權並非最高限額抵押權，從而被告辯稱：當初借款
    2,030,000 元，便設定2,030,000 元之抵押權，未另訂契約
    、借據或約定利息、違約金等語，尚非無據，堪予採信。此
    外，抵押權人於何時、或是否實行抵押權，本與抵押權之真
    正無關，故原告以「被告自抵押權設定迄今達15年之久，已
    屆期卻未行使抵押權」而主張系爭抵押權係通謀虛偽設定一
    節，實屬無據。
  (三)原告復主張：系爭土地實為杜建華所買，僅信託登記於甲○
    ○名下等語，惟業經被告否認，而觀諸原告所不爭執之台灣
    省桃園縣土地登記簿（本院卷第38至42頁），可知系爭土地
    係甲○○於45年6 月6 日繼承所得，並於78年8 月11日為繼
    承登記，是原告之前開主張顯屬無據，況查，原告在先前對
    訴外人杜建華、甲○○提起之另案請求清償債務等事件訴訟
    中，均未曾言及系爭土地上之系爭第一順位抵押權係通謀虛
    偽設定等語，而該案判決中亦未認定該筆土地於系爭抵押權
    第30007 號執行卷內所附之本院89年度重訴字第313 號、台
    灣高等法院91年度上字第843 號民事判決），從而，原告於
    系爭分配表作成後，因其債權未獲足額分配始主張被告之系
    爭第一順位抵押權為通謀虛偽設定一情，自難採信。
五、綜上所述，原告主張：系爭抵押權係被告通謀虛偽設定，應
    屬無效等語，不足採信，故其依據強制執行法第41條之規定
    ，請求就系爭執行事件製作之分配表中，關於被告參加分配
    之執行費、抵押債權均應剔除，不得列入分配一節，為無理
    由，應予駁回。
六、本件事證已臻明確，兩造其餘攻擊及防禦方法，核與判決結
    果不生影響，爰不一一論述，附此敘明。
七、據上論結，本件原告之訴為無理由，依民事訴訟法第78條，
    判決如主文。
中　　華　　民　　國　　94　　年　　4 　　月　　14　　日
                  民事第三庭    法　官　周玉
以上正本係照原本作成
如對本判決上訴，須於判決送達後20日內向本院提出上訴狀
中　　華　　民　　國　　94　　年　　4 　　月　　14　　日
                                書記官　劉致芬
